臺灣宜蘭地方法院民事判決　　　　　　　 93年度訴字第275號
原　　　告　丙○○
被　　　告　興中紙業股份有限公司
法定代理人　甲○○
訴訟代理人　李蒼棟律師
複　代理人　乙○○
上列當事人間請求確認股東會決議不成立事件，本院於民國94年
4 月15日言詞辯論終結，判決如下：
    主      文
原告之訴駁回。
訴訟費用由原告負擔。
    事實及理由
一、按訴狀送達後，原告不得將原訴變更或追加他訴。但請求之
    基礎事實同一者，或不甚礙被告之防禦及訴訟之終結者，不
    在此限。民事訴訟法第255 條第1 項但書第2 、7 款定有明
    文。查本件原告於起訴時主張被告於93年6 月19日在宜蘭縣
    五結鄉○○路4 號宜蘭縣興中國民中學大禮堂（下稱興中國
    中）所為之股東會決議有瑕疵，而請求確認前開股東會決議
    不存在，嗣於審理中仍基於相同之瑕疵事由，但變更其聲明
    為請求確認前開股東會決議不成立，因其請求之基礎事實同
    一，且不甚礙被告之防禦及訴訟之終結，應予准許。
二、原告主張：緣被告公司於90年10月31日召開90年第2 次股東
    臨時會議，於該次會議中改選董事、監察人，由訴外人甲○
    ○、唐榕森、阮大年、張光正、江宗德等人當選董事。繼由
    董事互選，由甲○○當選董事長。惟甲○○是政府官派擔任
    訴外人中興紙業股份有限公司民營化前約2 至3 個月末代董
    事長，與唐榕森、阮大年、張光正均非該公司之原始員工，
    應無資格參加並成為被告公司之集資股東，且甲○○等5 人
    都是在90年10月26日至同年月30日間才繳納股款，依公司法
    第165 條、第172 條、第173 條等規定，其等應無由接獲股
    東會之召集通知，不具備參加股東會之資格，進而更無可能
    成為董事及當選董事長。是前開股東會改選之董事，及董事
    繼而互推甲○○為董事長之決議均有無效之原因。嗣甲○○
    以董事長的身分召集董事會，董事會再決議於93年6 月19日
    在宜蘭縣五結鄉○○○路4 號興中國中召開93年6 月19日被
    告公司93年股東常會，應構成由無召集權人所召集，故該會
    議所作成之決議應不成立。退步言，縱認前開90年10月間之
    改選董事及嗣後推選董事長並非無效，然甲○○於91年10月
    29日業以1 封「敬告興中紙業公司股東函」宣布在下次股東
    會召開時辭去被告公司董事長乙職，應即發生辭職的效力，
    失去董事之身分，然其事後又以董事長的身分召集董事會，
    決議召集系爭股東會，亦構成由無召集權人召集股東會之事
    由，系爭股東會所為決議同樣不成在。原告為被告之股東，
    為此起訴請求確認系爭股東會決議不成立等語。並聲明：確
    認被告於93年6月19日在宜蘭縣五結鄉○○○路4號興中國中
    所為之股東會決議不成立。
三、被告則以：程序上，原告起訴請求確認系爭股東會決議不成
    立，並非以因該決議內容所生或受該決議危害影響之法律關
    係存在與否，而僅以該決議內容本身為確認之訴之對象，係
    以單純之法律事實為確認之訴之訴訟標的，其所為請求不合
    法。且原告亦未就該法律關係之存否有不明確之情形、其在
    私法上之地位有受侵害之危險、此項危險得以對於被告之確
    認判決除去，而有即受確認判決之法律上利益等節予以說明
    。事實上原告並不因本件訴訟之勝負，而享有特定之權利或
    免特定之義務，於其為被告公司股東之法律上地位更無影響
    ，故其在私法上之地位顯無受侵害之危險，縱認其私法上之
    地位有受被告公司90年10月間股東臨時會改選之董事所組成
    之董事會侵害之危險，然前開董事會之成員（董事）已據系
    爭93年6 月19日股東常會予以改選，無從以本件確認判決除
    去，故本件訴訟亦應認欠缺保護必要之要件，應予駁回。實
    體上，縱認原告之起訴為合法，被告公司成立之初，因持有
    新股5 ％以上之股東請求改選董事、監察人，故其董事會即
    於90年10月15日決議訂於同年月31日上午10時在被告公司簡
    報室舉行90年第2 次股東臨時會為改選，甲○○、唐榕森、
    阮大年、張光正、江宗德等人係因被告公司增資發行新股而
    認股，依最高法院57年台上字第1374號判例、同院87年度台
    上字第1522號裁判意旨，其等於認股行為成立時，即取得被
    告公司股東之資格，則其等本於股東身分，於前開股東臨時
    會被選任為董事，自無悖於法令。至被告是否依公司法第17
    2 條規定為通知，應屬另一問題，縱有違反亦屬該臨時股東
    會召集之程序有瑕疵，得另行訴請撤銷而已。故甲○○等5
    人於當選後另於同年11月10日選任甲○○為董事長，於就任
    後即生效力，並不以登記為要件，亦非經主管機關准予變更
    登記後，始生效力，縱認被告公司之股東臨時會議事錄容有
    瑕疵，亦不因而影響其等為董事或董事長資格之有效存在。
    是前開董事會於93年間召集系爭股東常會，自不構成非有召
    集權人所召集。至甲○○雖於91年10月29日以1 封「敬告興
    中紙業公司股東函」宣布在下次股東會召開時辭去被告公司
    董事長乙職，衡其語意，充其量僅具「預告」之性質，其嗣
    後既未再為正式之辭職意思表示，至多僅能認其未依其言而
    行，尚難執此謂其辭職已生效力。況關於董事長職務之委任
    關係，乃存在於甲○○與被告公司董事會之間，其倘欲終止
    委任關係，縱無須經公司之同意，仍應向董事會為終止之意
    思表示，始為合法有效，故原告所為主張，並不足採等語，
    資為抗辯。並聲明：原告之訴駁回。
四、兩造不爭執之事實：
（一）被告於90年10月31日在宜蘭縣五結鄉○○○路9 號公司所
      在地召開90年第2 次股東臨時會議，由訴外人林明志即當
      時之董事長擔任主席，會中決議改選公司董事及監察人，
      選舉結果由甲○○、唐榕森、阮大年、張光正、江宗德等
      5 人當選董事；訴外人林朝賢當選監察人。嗣經前開董事
      互選，而由甲○○當選董事長。
（二）被告於93年6 月19日在宜蘭縣立興中國民中學大禮堂（宜
      蘭縣五結鄉○○○路4 號）召開93年股東常會，由甲○○
      擔任主席，會中決議：「一、報告事項：（略）。二、承
      認事項：第1 案、決議承認該公司92年度決算表冊。第2
      案、決議承認該公司92年度盈餘分配案。三、討論事項：
      決議同意該公司92年度盈餘轉增資發行新股案。四、選舉
      事項：決議改選董事及監察人。選舉結果由甲○○及訴外
      人江邱章、林進興、林明志、宜聯鋼鐵股份有限公司代表
      人王信豐等5 人當選董事；訴外人蘇錫科當選監察人。五
      、其他議案及臨時動議：第1 案、決議向台灣中興紙業股
      份有限公司購買四結廠土地。第2 案、投資紙塑報告案（
      略）」。
（三）甲○○於91年10月29日對被告公司股東發出「敬告興中紙
      業公司股東函」，於文中表示在下次股東會召集時，將正
      式辭去被告公司董事長一職，經營權交付股東大會新選任
      的經營團隊，凡有意願接手者，皆可預作準備之意旨。
五、得心證之理由：
    本件兩造爭執之處，乃在於：（一）原告提起本件確認之訴
    是否合法？（二）被告於93年6 月19日在宜蘭縣五結鄉○○
    ○路4 號興中國中召開93年股東常會是否由有召集權人所召
    集，亦即：被告於90年10月31日所召開90年第2 次股東臨時
    會議，改選甲○○等為董事之決議，及其後董事會成員互推
    甲○○為董事長之決議是否均無效？若前開改選及互推為無
    效，甲○○以董事長身分召集董事會，董事會進而決議召集
    系爭93年股東常會是否構成由非有召集權人所召集？又甲○
    ○是否業於91年間辭去董事長之職務並發生效力？若其已辭
    職並發生效力，其嗣後以董事長身分召集董事會，董事會進
    而決議召集系爭93年股東常會是否構成由非有召集權人所召
    集？茲審酌如下：
（一）原告提起本件確認之訴是否合法？
   1、按股份有限公司之股東會，為公司意思決定之最高機關，
      公司一切運作，均應依股東會決議之原則行之，是股東會
      所為有關公司經營方針及股東權利義務之決議，除違返法
      令或章程者，依公司法第191 條應屬無效外，要無不能拘
      束各股東之理，各股東若認股東會之召集程序或其決議方
      法違反法令或章程時，自得以該公司為被告，對股東會所
      屬之公司提起撤銷決議之訴。又股東會決議之瑕疵，與法
      律行為之瑕疵相近，有不成立、無效、得撤銷等態樣。所
      謂決議不成立，係指自決議之成立過程觀之，顯然違反法
      令，在法律上不能認為有股東會召開或有決議成立之情形
      而言。因必須先有符合成立要件之股東會決議存在，始有
      探究股東會決議是否有無效或得撤銷事由之必要，故股東
      會決議不成立應為股東會決議瑕疵之獨立類型。我國公司
      法雖僅就決議之無效及撤銷有所規定，惟當事人如就股東
      會決議是否成立有爭執，以決議不成立為理由，提起確認
      股東會決議不成立之訴，應非法所不許。最高法院著有69
      年度台上字第1051號判決、68年台上字第603 號判例、92
      年度台上字第1174號判決意旨可資參照。
   2、次按，股東會之召開與決議，在法律上有其一定之程序，
      若形式上已依法定程序召集並決議，而其程序有瑕疵者，
      應為股東會決議之撤銷問題；如形式上未依法定程序召集
      並決議，其決議在形式上應認為不存在，亦為當然無效問
      題，而非撤銷問題。股東會依公司法第171 條規定，原則
      上以由董事會召集為常態，其餘有權召集股東會者，均為
      補充董事會之不足。其由無召集權人召集之股東會，既非
      合法成立之股份有限公司之意思機關，自不能為有效之決
      議，其所為之決議當然無效（司法院76年7 月9 日（76）
      廳民一字第2491號民事法律問題研究彙編第6輯195頁研究
      意見參照）。股東會決議如為無效者，係自始確定不生效
      力，無待何人之主張，亦無待於法院之裁判，當然的不生
      法律上之效力；且確認之訴必須以私法上之法律關係為訴
      訟標的，並有即受確認判決之法律上利益始得提起。然股
      東會決議為多人基於平行與協同之意思表示，相互合致而
      成立之法律行為，本件原告係被告公司之股東，此乃為兩
      造所不爭執，是其對於系爭股東會決議是否不成立既有所
      爭議，應解為其有即受確認判決之法律上利益，而得提起
      確認股東會不決議成立之訴。
   3、故被告辯稱：原告起訴請求確認系爭股東會決議不成立，
      並非以因該決議內容所生或受該決議危害影響之法律關係
      存在與否，而僅以該決議內容本身為確認之訴之對象，係
      以單純之法律事實為確認之訴之訴訟標的，其所為請求不
      合法。且原告亦無受確認判決之法律上利益，應認欠缺保
      護必要之要件，應予駁回云云，尚不足為採。
（二）系爭93年股東常會是否由有召集權人所召集，亦即：被告
      於90年10月31日所召開90年第2 次股東臨時會議，改選甲
      ○○等為董事之決議，及其後董事會成員互推甲○○為董
      事長之決議是否均無效？若前開改選及互推為無效，甲○
      ○以董事長身分召集董事會，董事會進而決議召集系爭93
      年股東常會是否構成由非有召集權人所召集？又甲○○是
      否業於91年間辭去董事長之職務並發生效力？若其已辭職
      並發生效力，其嗣後以董事長身分召集董事會，董事會進
      而決議召集系爭93年股東常會是否構成由非有召集權人所
      召集？
   1、按公司發行新股時，除經目的事業中央主管機關專案核定
      者外，應保留原發行新股總額百分之10至15之股份由公司
      員、工承購。公營事業經該公營事業之主管機關專案核定
      者，得保留發行新股由員、工承購；其保留股份，不得超
      過發行新股總額百分之10。公司發行新股時，除依前2 項
      保留者外，應公告及通知原有股東，按照原有股份比例儘
      先分認，並聲明逾期不認購者，喪失其權利；原有股東持
      有股份按比例不足分認1 新股者，得合併共同認購或歸併
      1 人認購；原有股東未認購者，得公開發行或洽由特定人
      認購。前3 項新股認購權利，除保留由員、工承購者外，
      得與原有股份分離而獨立轉讓。90年11月12日修正公布前
      之公司法第267 條第1、2、3、4項定有明文。次按，公司
      增資之新股認受行為，並不以經增資登記為生效要件，認
      股行為一經成立，認股人即取得公司股東之資格，依公司
      法之規定，一面就其所認股份對公司負出資責任，一面得
      享受股東之權利。認股人於公司增資認購新股時，一經完
      成認股行為，即取得公司股東之資格，得享受股東之權利
      ，不以辦理股東登記或交付股票為生效要件。最高法院57
      年台上字第1374號判例、87年度台上字第1522號判決意旨
      可資參照。又公司董事會，設置董事不得少於3 人，由股
      東會就有行為能力之人選任之。公司法第172 條第1 項亦
      定有明文。
   2、查被告公司於90年10月12日召開股東臨時會，決議增加資
      本發行新股，嗣甲○○、唐榕森、阮大年、張光正、江宗
      德等人因前開增資發行新股而為認股（江宗德認股30,000
      股、甲○○認股500,000股、唐榕森認股100,000股、阮大
      年、張光正各認股1,000 股），並分別於90年10月26日至
      30日間繳足股款，此有被告所提出之90年10月12日被告公
      司股東臨時會議事錄、被告公司存摺節本、存款憑條影本
      等件在卷可按，且為原告所不爭執，堪信屬實。是甲○○
      等人雖原非被告公司之員工，然其等因被告公司辦理增資
      發行新股而為認股行為，依前開說明，其等於認股行為成
      立時即已取得該公司股東之資格，得享受股東之權利，不
      以辦理股東登記或交付股票為生效要件，故甲○○等人縱
      未經被告公司之通知，亦得以股東之身分參與10月31日所
      召開之90年第2 次被告公司股東臨時會議，且其等均為有
      行為能力之人自具有被選任為該公司董事之資格。因此，
      原告主張甲○○等人於前開股東臨時會召集時，其股東身
      份尚未經依公司法第165 條規定記載於公司股東名簿，而
      不生效力，亦未依同法第172 條規定收受股東會召集之通
      知，無由與會等節，並不足採。
   3、原告另主張甲○○等人於尚未取得股東資格前，即依公司
      法第173 條所定少數股東請求權請求被告公司召集上開股
      東會，然為被告所否認，且其亦未舉證以實其說，已難採
      信。況其所述縱然屬實，與前述公司股東未受股東會召集
      之通知之情形，亦同屬股東會召集程序之違法，依公司法
      第189 條規定，僅股東得於決議之日起30日內，訴請法院
      撤銷而已，並不屬於同法第191 條決議內容違法為無效之
      範圍。而原告對於前開股東會決議，並未經提起撤銷訴訟
      之事實亦不爭執，則其此部分之主張，即無足為採。
   4、從而，被告公司於90年10月31日所召開之90年第2 次股東
      臨時會議，改選甲○○等為董事之決議，及其後董事會成
      員互推甲○○為董事長之決議，應屬有效。嗣甲○○以董
      事長身分於93年4 月24日召集董事會，董事會進而決議召
      集系爭93年股東常會等事實，有被告所提出該公司第2 屆
      第12次董事會會議議事錄及系爭93年股東常會開會通知影
      本各1 件在卷可按，核與公司法第171 條之規定相符，自
      不構成由非有召集權人所召集。
   5、末查，原告復主張甲○○業於91年間辭去董事長之職務，
      並發生效力，嗣後又以董事長身分召集董事會，董事會進
      而決議召集系爭93年股東常會，仍構成由非有召集權人所
      召集云云，固據其提出甲○○於91年10月29日對被告公司
      股東所發之「敬告興中紙業公司股東函」為證。惟查，甲
      ○○於該信函中僅表示「在下次股東會召集」之時間，「
      將正式辭去被告公司董事長一職，經營權交付股東大會新
      選任的經營團隊，凡有意願接手者，皆可預作準備」等內
      容。依其文意旨應屬「預告」之性質，並未於發函同時為
      辭職之意思表示，自不發生已辭去被告公司董事長職務，
      終止委任關係之效力。又甲○○嗣後於92年1 月25日由其
      任主席之股東常會，並未依其預告之內容，為辭職之意思
      表示，此亦有原告所提出經濟部93年6 月15日0933226940
      號函1件在卷可參，自難認甲○○業於91年間辭去董事長
      之職務並生效力，故原告此部分之主張仍不可採。
（三）綜上所述，原告主張系爭93年6 月19日股東會是由無召集
      權人所召集，非合法成立之股份有限公司之意思機關，不
      能為有效之決議，而起訴請求確認該股東會決議不成立，
      並無理由，應予駁回。
（四）本件判決之基礎已臻明確，兩造其餘之攻擊防禦方法及舉
      證，核與判決無影響，爰不一一論述，附此敘明。
六、訴訟費用之負擔：民事訴訟法第78條。
中　　華　　民　　國　　94　　年　　5 　　月　　6 　　日
                  臺灣宜蘭地方法院民事庭
                      法　官　林翠華
正本與原本無異。
如對本判決上訴，須於判決送達後20日內向本院提出上訴狀 (須
附繕本)。
中　　華　　民　　國　　94　　年　　5 　　月　　9 　　日
                      書記官　李明威
